最高法院刑事判決　　　　　　　　　　　　　　　九十三年度台上字第三三０七號
　　上　訴　人　台灣高等法院高雄分院檢察署檢察官
　　被　　　告　甲○○
　　　　　　　　乙○○
　　　　　　　　　　　　之一
右上訴人因被告等偽造文書案件，不服台灣高等法院高雄分院中華民國九十二年七月
十五日第二審更審判決（九十二年度重上更(四)字第六號，起訴案號：台灣高雄地方法
院檢察署八十二年度偵字第二四一四六號、八十三年度偵字第四六六、六六八號），
提起上訴，本院判決如左：
    主  文
原判決撤銷，發回台灣高等法院高雄分院。
   理  由
本件原判決以公訴意旨略稱：被告乙○○於民國七十七年七月間，曾任屏東縣屏東市
○○路二四七號全興小客車租賃有限公司（下稱全興公司）負責人，明知全興公司所
屬之車牌九五三｜七０五二號、九五三｜七０六六號、九五三｜七０五三號、九五三
｜七０六九號、九五三｜七０六五號、九五三｜七０五九號雷諾牌自小客車之引擎或
車身部分受有嚴重毀損。因急於用車，竟與在屏東市○○路三０六號進倫汽車股份有
限公司（下稱進倫公司）之汽車保養廠擔任廠長之被告甲○○基於共同犯意聯絡，自
七十八年三月間起至七十九年十一月間止，將全興公司上開自小客車以如原判決附表
所載方式，在該保養廠內加以頂拼，致生損害於監理處對車輛登記之正確性及汽車廠
商之聲譽。又甲○○明知車牌九五０｜四０六九號（引擎號碼Ｐ一二四六八七號）、
八六０｜一三三二號（引擎號碼一二五九九五號）、二九八｜六六五三號 (引擎號碼
Ｐ一二六一六九號）、九五八─二八二七號（引擎號碼Ｐ一六二五四九號）、八六０
─二七七六號（引擎號碼Ｐ一六一五０九號）、九五五─三九七九號（引擎號碼Ｐ一
二五七五０號）雷諾牌自小客車均屬來源不明贓車。竟於七十八年三月間起，迄至七
十九年十一月間止，令不詳姓名技工在進倫公司保養廠內將上開六部自小客車車身解
體，並將引擎號碼均加以磨損且重新打造成如原判決附表所示受頂拼車之引擎號碼，
再以俗稱「借屍還魂」方式，將上開偽造後之引擎號碼頂拼在全興公司如原判決附表
同型之雷諾牌自小客車車體上。嗣於八十二年十二月八日經警循線查獲等情。因認被
告乙○○、甲○○二人共同涉犯刑法第二百十六條、第二百十條之行使偽造私文書罪
嫌。經審理結果，認為不能證明被告等犯罪，因而撤銷第一審論處被告等以共同行使
偽造私文書罪刑之判決，改判諭知被告等均無罪，固非無見。
惟按：心證之形成由來於證據，證據證明力判斷之正確與否，應視其就應行調查之證
據已否盡其調查之職責而定；如有應調查之證據未予調查，不特心證形成之條件未臻
完備，且其所形成之心證，因受調查證據範圍之限制，亦難期正確，從而並影響真實
之發現，所為之判決，即難謂適法。又判決所憑之證據及其說明之理由，均須與卷內
之證據資料相適合，否則即屬證據上之理由矛盾。再證據之證明力，固由法院自由判
斷，但其判斷不得違背經驗法則，如證據之本身依照吾人日常生活經驗所得之定則觀
察，尚非全無疑竇時，則不能遽採為判決之基礎。本件原判決認為不能證明被告乙○
○、甲○○犯罪，悉引用各該被告在原法院前審提出之辯護狀或陳述狀之內容（乙○
○部分見上更(一)卷第五十六頁反面至第五十九頁；甲○○部分見上訴卷第一九五頁反
面至第二００頁、上更(一)卷第三十二頁反面至第三十六頁），資為其論斷之依據（見
原判決理由四、五部分）。然查：(一)、原判決就被告乙○○於檢察官偵查中供稱：甲
○○告知頂拼車子沒有關係等語（見偵字第二四一四六號偵查卷第七十七頁反面），
認係指以全興公司自己之雷諾車零件互相頂拼，進而推論：「這是被告乙○○自己公
司車子零配件的互相調換，既無證明有調換過引擎或車體，亦未塗改引擎或車體號碼
，並不構成偽造文書罪」云云（見原判決第五頁，理由四之(三)）。惟查乙○○於第一
審審理時，業已供承：「他們有時用我的一部車中的部分零件、引擎換另一部車零件
或引擎」等語（見第一審卷第一二九頁），原判決認無從證明有調換過引擎云云，與
上開卷證資料已難謂合；且其於理由五之(五)中，復認「充其量僅係有發生單純以他車
引擎拼裝之情形」等情（見原判決第二十頁末二行），亦有理由矛盾之違法。又前揭
保養廠既為雷諾汽車代理商進倫公司所直營之正規保養廠（見原判決第二十一頁，理
由五之(七)），自不乏供應修護客戶車輛所需之新零件，況若取用全興公司其他車輛之
零件，則該被抽取零件之車輛又將如何使用？再乙○○於原法院前審亦供陳：「營業
過程中，未要求進倫換舊零件」等語（見更(一)卷第七十三頁），原判決遽認所謂「頂
拼」僅指零配件互換云云，所為論斷顯與採證法則有違。(二)、原判決理由四之(五)內，
又以全興公司之「雷諾汽車只使用一年半，行車里程自一萬多公里至三萬多公里不等
，均屬新車，並無重大損壞」等由，因認「無將車體與他車之引摯頂拼之必要」（見
原判決第六頁）等情。惟查，全興公司係於七十七年七月間開始營業（見偵字第二四
一四六號偵查卷第三十七頁所附被告乙○○之偵訊筆錄），該公司所有之九五三─七
０六二、九五三｜七０六三、九五三｜七０五三、九五三｜七０六０號雷諾汽車，自
七十七年十一月一日起至七十七年十二月十七日止，即因先後出險撞損申請理賠，由
中國產物保險股份有限公司高雄分公司分別賠付新台幣（下同）四萬三千元至十九萬
二千元不等之保險金，有該分公司八十三年七月二十八日中產高（八三）字第一一七
號函在卷可稽（見第一審卷第六十四至六十五頁），原判決遽認全興公司所有之車輛
均屬新車，並無重大損壞云云，核與卷證資料不符，非無證據上理由矛盾之違誤。(三)
、原判決引用卷附之進倫公司轉帳傳票、發票、領料單等相關資料影本（置於外放之
證物袋），於理由五之(一)Ｄ表部分，說明：「依表內所載修車金額，超過新台幣十萬
元者，僅第十一項次，惟該項次金額係四部車修護後合併結算金額所致，至若以單部
車輛計算，則無一有超過十萬元者」，因認證人王仲秋（係全興公司之經理）於偵查
中證稱：全興公司所有之雷諾汽車在進倫保養廠整修都是大修，動輒十餘萬（元）等
語，顯然不實，而不予採取等旨（見原判決第十七至十八頁）。惟查，依前述中國產
物保險股份有限公司高雄分公司函送之理賠資料，其中九五三｜七０六二、九五三｜
七０五三、九五三─七０六０號等車輛，均曾因出險損毀而獲賠付十萬元以上之修理
費（見第一審卷第六十四至一０七頁）；再參諸被告乙○○於偵查中亦供承：全興公
司之雷諾汽車在進倫公司都是大修，動輒十幾萬元，並非如甲○○所言之小修等情不
諱（見偵字第二四一四六號偵查卷第七十九頁），且證人即全興公司車輛保養員黃福
生於偵查中證稱：「我們車子雷諾車如有故障都會送進倫廠（即進倫公司保養廠）修
理」等語，此項證詞並為原判決所援用（見原判決第四頁，理由四之(二)），則上開進
倫公司之轉帳傳票影本等資料是否齊全、確實，顯非無疑。又該項證物影本僅由第一
審書記官吳金霞於首頁註記「送掛號」，並蓋上「八三、七、二一」之日期職戳，其
係由何人提出？真實性如何？亦均欠明瞭。原審未予詳查究明，遽採為判決之基礎，
亦嫌率斷而有調查職責未盡之違法。(四)、原判決又以證人即高雄縣警察局林園分局刑
事組小隊長莊新德於檢察官偵查中證稱：並未電解還原全興公司汽車引擎，警方係以
汽車避震器號碼，電訊（詢）雷諾公司得知該車原車號等語，因認「稽之警方既稱未
將汽車引擎號碼電解還原一情以觀，如何能以肉眼看出已遭磨損之原引擎號碼？」、
「足見（原判決）附表編號一至九號車體引擎號碼並未遭磨損，充其量僅係有發生單
純以他車引擎拼裝之情形，否則警方斷不可能未經電解還原，即得依汽車照片、車籍
查詢基本資料即可認定該編號一至九號汽車之頂拼行為」、「是被告甲○○確無非法
頂拼汽車『借屍還魂』之行為甚明」云云（見原判決第二十至二十一頁，理由五之(五)
）。惟證人莊新德於原法院前審已另為補充說明，證述：「我們是以避振器的密碼再
向雷諾公司查詢該車之引擎號碼，再以引擎號碼當依據」、「當時雷諾的車身號碼是
打在鐵牌上，一換就過去了，我們也查到很多」等語（見上更(一)卷第一四三頁反面、
第一四五頁），並有相片九張在卷足憑（見偵字第二四一四六號卷第九十一至九十四
頁），原判決認警方係憑肉眼看出原引擎號碼，並資為相關車體之引擎號碼並未遭磨
損之論據，亦與卷證資料不相適合，難謂適法。以上違誤，本院於第二次、第四次發
回意旨均已指明，本次更審判決猶未予以釐清或改正，以致瑕疵依然存在，自屬無可
維持。檢察官上訴意旨執以指摘，非無理由，應認原判決仍有撤銷發回之原因。
據上論結，應依刑事訴訟法第三百九十七條、第四百零一條，判決如主文。
中　　　華　　　民　　　國　　九十三　　年　　　六　　　月　　 三十 　　日
                              最高法院刑事第九庭
                                  審判長法官  林　增　福
                                        法官  邵　燕　玲
                                        法官  陳　世　雄
                                        法官  惠　光　霞
                                        法官  郭　毓　洲
      右正本證明與原本無異
                                              書  記  官
中　　　華　　　民　　　國　　九十三　　年　　　七　　　月　　　二　　　日
                                                                        Ｖ
